【裁判字號】    92,上更(二),164
【裁判日期】    920828
【裁判案由】    偽造有價證券等
【裁判全文】
臺灣高等法院高雄分院刑事判決          九十二年度上更(二)字第一六四號
    上  訴  人
    即  被  告  甲○○
    指定辯護人  本院公設辯護人  孫妙岑
右上訴人因偽造有價證券等案件，不服臺灣高雄地方法院八十六年度訴字第三０七三
號中華民國八十七年四月二十八日第一審判決（起訴案號：臺灣高雄地方法院檢察署
八十六年度偵字第一八三０七號），提起上訴，經判決後，由最高法院第二次發回更
審，本院判決如左：
      主      文
原判決關於甲○○部分撤銷。
甲○○無罪。
      理      由
一、公訴意旨略以：被告於八十六年七月十日，在高雄市○○路二九六巷四六號住處
    ，明知洪宏旻（已判處有期徒刑四年確定）所交付之乙○○名義之高雄市第二信
    用合作社新興分社第0000000至0000000號空白支票十八張（其中
    四張已由洪宏旻蓋乙○○之印章於支票發票人欄），係洪宏旻偷來，而未經發票
    人同意使用之支票，意於收受上開贓物支票後，於八十六年七月間將上開三張支
    票偽造八十六年七月十日期金額分別為新台幣（下同）三萬六千元（第0000
    0000號）交予宏福人壽公司、金額三萬七千元（第0000000號）交予
    梁秀珠、及金額六千七百七十元（第0000000號）交予歡樂假期ＫＴＶ抵
    充欠款，又基於概括犯意，於八十六年七月二十日在上開空白支票（第0000
    000號）上偽填金額十一萬一千一百元後存入其本人之第一商業銀行小港分行
    帳戶。經警於八十六年七月二十九日廿三時四十分許在高雄市○○○路十號九樓
    音樂城ＫＴＶ內捕獲洪宏旻，始知上情，因認被告涉犯刑法第二百零一條第一項
    偽造有價證券罪嫌及同法第三百四十九條第一項收受贓物罪嫌。
二、公訴人認被告甲○○涉犯收受贓物及偽造有價証券罪嫌，係以被告甲○○與洪宏
    旻係多年好友，知悉洪某經濟狀況不佳，何能突然擁有別人之支票使用﹖且甲○
    ○於偵查中稱伊打呼叫器給洪宏旻未獲回復，已感覺懷疑，竟未經乙○○授權擅
    自簽發支票使用，難謂無收受贓物及偽造有價證券之犯意等語，為其論據。
三、訊據上訴人即被告甲○○堅決否認有偽造有價證券等犯行，辯稱：我不知道洪宏
    旻交付之支票係贓物，洪宏旻係以前開支票清償借款，苟我知贓而收受並偽造支
    票，豈有存入我所有銀行帳戶自暴其短及交給母親付會款與繳付保險費之理等語
    。經查：
（一）上訴人甲○○自警訊、偵查、原審及本院均堅決否認有知贓收受支票及偽造有
      價證券情事，始終如一，並無二致。質之交付支票之同案被告洪宏旻於警訊及
      偵審各庭均供稱：被告甲○○不知支票是行竊而來之贓物，我有授權陳某填載
      使用支票等語（見第一三五三０號警卷二頁反面、偵查卷十二頁、十三頁反面
      、二十四頁、原審卷十頁反面、三一頁、本院上訴審八十七年八月十一日訊問
      筆錄），本院前審調查時洪宏旻仍稱：「（問：甲○○曉不曉得那是偷來的？
      ）答：不曉得，因為我欠他錢，我不可能跟他說這是偷來的」「（問：你欠甲
      ○○多少錢？）答：當時是欠七、八萬元左右」「（問：你跟甲○○講說這些
      支票是怎麼來的？）答：我騙他說是一個朋友的」「（問：你如何會借他好幾
      張票？）答：因為我欠他錢，我想說支票是偷來的，借他也沒關係，我就蓋了
      幾張票借給他用，想說延長緩一下我的債務」「（問印章你帶走？）答：是」
      「（問為何印章你帶走，支票簿留下？）答：因為印章蓋完就放在我的包包內
      ，我現在不知道當時為何我這樣做，但我確定印章是我帶走了」等語（見本院
      前審卷第廿八頁、四十頁）。嗣於本院九十二年七月九日調查時又證述：八十
      六年七月十日我有交付我所偷來的乙○○的支票即高雄二信新興分社第000
      000000自六八九五０號空白支票十八張給甲○○。其中四張已由我蓋乙
      ○○之印章於支票發票人欄上，我會交空白支票十八張給甲○○，是因為我欠
      甲○○大約八萬到十萬元之間，沒有開收據，他一直跟我追討，我才將偷來的
      支票給他，他並不知道這些支票是偷來的，當初我有告訴他這些票是從正常管
      道得來的，可以正常使用，但是沒有限制金額，我並沒有告訴他是我所偷來的
      。我當時交付給甲○○的目的，是不要讓甲○○一直跟我追討我所欠他的錢等
      語。證人即被告之母梁秀珠證稱：「我兒子（甲○○）有交一張支票給我支付
      會款及繳付保險費，他告訴我該支票是朋友欠他錢，開支票抵債」等情（見本
      院上訴審八十七年八月十一日訊問筆錄），證人即上訴人之母梁秀珠於本審調
      查時仍陳稱：「有，我那張還沒有存進郵局，因為會錢還沒有到，沒有三天就
      被查到，我聽他們說是叫「鳳梨」的人拿給我兒子的，有一張他已經存進去付
      保險費了」「我放了幾天，我兒子說人家查到是偷的，我兒子就跟我拿去了」
      等語（見本院上訴審卷第卅九頁、四十頁）；又証人即警員周紹龍陳稱：「我
      們請他到派出所說明，他就帶整本的票來派出所了，並說來源是洪宏旻」等語
      （見本院前審卷第卅九頁），因警察請上訴人甲○○到派出所說明，上訴人甲
      ○○就帶整本支票到派出所，並說明支票來源，上訴人甲○○並未隱瞞或逃避
      ，足見其辯稱不知道支票是偷來，應屬可信。
（二）次查，偽造有價證券者，其行使偽造支票之目的，乃為了取得該偽造有價證券
      上所表彰之現金價值，而系爭偽造之第0000000號面額十一萬一千一百
      元支票，係被告甲○○本人存入其所有第一商業銀行小港分行帳戶內提示，此
      有該支票影本可稽（見第一三五三０─一號警卷十一頁反面），並據上訴人甲
      ○○陳明在卷，揆之常情，苟上訴人甲○○明知支票係贓物且有行使偽造支票
      之故意，理應持向他人行使週轉現金，始能達到行使偽造有價證券之目的，惟
      上訴人竟將系爭前開第0000000號支票存入本人之銀行帳戶，而自暴其
      偽造支票之犯行，益證上訴人並無行使偽造有價證券之故意。再者上訴人甲○
      ○將第0000000號面額三萬六千元及第0000000面額三萬七千元
      支票交付其母親梁秀珠，用以交會錢及繳交宏福人壽保險費（見原審卷一三七
      頁），苟上訴人明知上開二張支票係贓物且有行使偽造支票之故意，豈有持以
      交付其母梁秀珠而陷其母於不義之理，在在顯示上訴人甲○○並無行使偽造有
      價證券之犯意。
（三）至於系爭支票交付上訴人甲○○之原因，同案被告洪宏旻已陳明係因欠上訴人
      甲○○錢，想拖延一下時間，借錢金額之陳述前後雖有些許歧異之處，此乃時
      間久隔，記憶不全及未細算所致，惟針對上訴人甲○○不知支票是行竊而來之
      贓物，且有授權陳某填載使用支票等重點，同案被告洪宏旻之供述始終一致，
      自不得執前開細節略有不符，遽認洪宏旻全部之供詞皆非可採。末查，上訴人
      甲○○於行使前開系爭支票四張後，因未見洪宏旻依約取回該本空白支票，在
      扣機給洪宏旻仍未獲覆電之後，始開始心生懷疑，因而不敢繼續使用洪某留下
      之該本空白支票，公訴人以「甲○○於偵查中供稱伊打呼叫器給洪宏旻未獲回
      獲，已感覺懷疑」為由，認上訴人甲○○事先已知情且有犯罪之故意，依上開
      說明，自屬無據。又國民並非個個精明，也有智識淺薄，或粗心大意之人，尚
      難以上訴人甲○○持有、使用他人失竊之支票，即遽認其收受贓物及偽造有價
      証券。又上訴人甲○○僅使用洪宏旻已蓋妥章之四張支票，就已蓋妥章之支票
      ，上訴人應已獲得洪宏旻授權使用（其餘未蓋章之空白支票，上訴人未使用）
      。據上以觀，本件被告因年輕識淺，涉世未深，為向洪宏旻催討借款，而被洪
      宏旻所矇騙，一時失慮，誤用上開支票，然其主觀上並無犯罪之故意，應無疑
      義。
（四）系爭0000000號、0000000號、0000000號、００六八九
      三號四張是同案被告洪宏旻於右述時地於空白支票蓋完乙○○之印章後交付被
      告使用等情，已據洪宏旻於同院調查中供述明確（見本院九十二年七月九日訊
      問筆錄）。而其中0000000號支票上之日期，金額則係洪宏旻於交付被
      告時已填寫完畢等情，亦據洪宏旻於原審供證屬實（見原審卷第四０頁背面、
      第四一頁正面）。而依扣案之0000000、0000000、00000
      00號三張支票（見八十六年度偵字第一八三０七號偵查卷第三五頁外放證袋
     、原審卷第四三頁外放證物袋）觀之，其上蓋用之印章均係乙○○圓型印章。
      至於0000000號支票雖未經扣案，然上開四張支票既係洪宏旻同時蓋完
      發票人乙○○之印章後再交付被告使用，則上開0000000號支票上所蓋
      之印章，衡情應與其他三張支票上所蓋印章應屬乙○○之圓型印章，方屬合理
      。至於被害人乙○○於警訊供稱其遭竊之皮包內有支票一本及印章四枚等物，
      參諸洪宏旻為警查獲時，在其身上搜獲偽造乙○○所簽發票號第000000
      0及第0000000號支票二張，其上係分別蓋用乙○○圓型、方型之不同
      印章，又洪宏旻另持以向案外人丙○○調現之偽造乙○○名義所簽發票號第0
      000000號支票上，所蓋用乙○○之方型印章，與前開支票蓋用之方型章
      ，外觀上亦非相同（見本案第一三五三０號警卷第四頁反面、第十七頁，第一
      四九０二號警卷第十頁，第一三五三０─一號警卷第十一頁）。由上以觀，洪
      宏旻於上開各支票上所有使用不同印文之情形，然其交付被告使用之上開四張
      支票上所蓋用之印章既屬同一印章，已如前述，被告即難發現上開四張支票係
      屬贓物，亦即被告係在洪宏旻矇騙之情形下使用支票，其本身並無贓物之認識
      及偽造有價證券之犯意，甚為明確。
四、綜上所述，被告所辯上情，應堪採信。此外，復查無其他確切之證據足證被告犯
    罪，應認不能證明被告犯罪。原審未予詳查，遽為被告科刑之判決，尚有未當。
    被告上訴意旨，執此指摘原審此部分判決不當，為有理由，自應由本院將原審此
    部分判決撤銷改判，另為被告無罪之諭知。
據上論斷，應依刑事訴訟法第三百六十九條第一項前段、第三百六十四條、第二百九
十九條第一項前段、第三百零一條第一項，判決如主文。
本案經檢察官郭振昌到庭執行職務。
中    華    民    國     九十二     年       八       月     二十八     日
                              臺灣高等法院高雄分院刑事第三庭
                                  審判長法官  周賢銳
                                        法官  黃建榮
                                        法官  謝宏宗
右正本證明與原本無異。
檢察官如不服本判決應於收受本判決後十日內向本院提出上訴書狀，其未述上訴理
由者，並得於提起上訴後十日內向本院補提理由書狀（均須按他造當事人之人數附繕
本)「切勿逕送上級法院」。
                              書記官  賴梅琴
中    華    民    國     九十二     年       九       月       四       日
                                                                        Ｆ


司法院資訊處製作；財團法人民間司法改革基金會備份。
